---
title: "Analizë e ndikimit të turizmit në ekonominë shqiptare"
author:
  - Anisa Kapri
  - Andri Reveli
  - Dionis Hysko
date: '2021-06-16'
output:
  pdf_document: default
  html_notebook: default
lang: sq-AL
---


## Hyrje

Libraritë dhe paketat që do të përdoren në këtë projekt:

```{r}
library(ggplot2)
library(readxl)
library(dplyr)

```

```{r}
# Global constants
months = c("Janar", "Shkurt", "Mars", "Prill", "Maj", "Qershor", "Korrik", "Gusht", 
           "Shtator", "Tetor", "Nentor", "Dhjetor")

years2016_2021 = c(2016, 2017, 2018, 2019, 2020, 2021)

currencies = c("GBP", "USD", "EUR", "CHF")

```

### Motivim

Dihet tashmë që sektori i turizmit është një nga sektorët më me peshë në ekonominë e
Shqipërisë. Sipas [INSTAT], në periudhën 2016 - 2019 rritja reale e prodhimit të brendshëm
bruto për sektorin e shërbimeve akomoduese dhe ushqimore ka qenë 14% për cdo vit ose e
thënë ndryshe për një periudhë 3 vjecare ka patur një rritje me gati 48% PBB-së së këtij
sektori. Kjo dëshmon fare mirë për rëndësinë e këtij sektori dhe studime të mëtejshme do
të duhen ndërmarre duke vlerësuar këtë ecuri tepër pozitive.

Ky projekt synon të studiojë disa variabla të rëndesishmë sektorit të turizmit si:
hyrje-daljet në Republikën e Shqipërisë vlerësuar sipas shtetësisë së vizitorëve dhe
periudhës kur ata zgjedhin ta vizitojnë për qëllime turizmi dhe ndikimit që kjo lëvizje
mund të ketë në kursin e këmbimit valutor, parë kjo për disa valuta kryesore.

Nga ana tjetër, ky projekt nuk synon të japë një përgjigje shteruese për variblat e marrë
në shqyrtim, por as edhe të japë një vështrim sipërfaqësor. Të gjthë analizat edhe
grafikët do të shoqërohen me komentin përkatës.

## Analiza e hyrje daljeve për periudhën 2014 - 2021

### Hyrje

Periudha 2014 - 2012 ka qenë periudha kur Instituti i Statistikave ka rishqyrtuar fokusin
që sektori i turizmit duhet të ketë në publikimet dhe studimet e tij, duke pasuruar
databazat dhe duke na venë në dispozicion më shumë të dhëna për të marrë në studim. Kjo
na ka lejuar për të dhënë një pasqyrë tepër të mirë për të vëzhguar nga një pikëpamje
ekonomike edhe statistike ecurinë e këtij sektori.

```{r}
# read the data
hyrje_dalje_vjetore = read_excel(
    path = "datasets/hyrje-dalje-vjetore.xlsx",
    col_types = c("numeric", "numeric", "numeric", "text")
)

print(hyrje_dalje_vjetore)

```

Referencë [tabela e hyrje-daljeve vjetore].

### Trendi i hyrje-daljeve në Shqipëri për periudhën 2014-2021 sipas shtetësisë

diagrami

```{r}
ggplot(
    hyrje_dalje_vjetore,
    aes(x = Viti, y = `Hyrje (total)`, fill = Shtetas)
) +
    geom_bar(stat="identity",position = "dodge", alpha = 0.5) +
    labs(y = "Hyrje", title = "Tabela e hyrjeve") +
    coord_cartesian(ylim = c(0, 6500000))

ggplot(
    hyrje_dalje_vjetore,
    aes(x = Viti, y = `Dalje (total)`, fill = Shtetas)
) +
    geom_bar(stat="identity",position = "dodge", alpha = 0.5) +
    labs(y = "Dalje", title = "Tabela e daljeve") +
    coord_cartesian(ylim = c(0, 6500000))

```

```{r}
alb = hyrje_dalje_vjetore %>%
    filter(Shtetas == "Shqiptare")

foreign = hyrje_dalje_vjetore %>%
    filter(Shtetas == "Te huaj")

cv_hyrje_alb = 100 * sd(alb$`Hyrje (total)`) / mean(alb$`Hyrje (total)`)
cv_hyjre_foreign = 100 * sd(foreign$`Hyrje (total)`) / mean(foreign$`Hyrje (total)`)

print("Varësia ndaj hyrjeve të shqiptarëve (%)")
print(cv_hyrje_alb)
print("Varësia ndaj hyrjeve të të huajve (%)")
print(cv_hyjre_foreign)
```

Shikohet qartazi nga grafiku se hyrjet në Republikën e Shqipërise kanë qenë në një trend
tepër të kënaqshëm rritës për periudhën 2014 - 2019. Rritja ka qenë thuajse konstante si
nga shtetasit e huaj po ashtu edhe ata shqiptare. Gjithashtu vihet re se Shqipëria gëzon
nje bilanc me më shumë hyrje se sa dalje, kjo dëshmon se ekziston një potencial për
zhvillimin e mëtejshëm të sektorit. Gjithashtu është interesant trendi se pas vitit 2015
janë të huajt ata që e vizitojnë më shumë Shqipërinë, në krahasim me individëd me
shtetësi shqiptare. Ky trend është i vërtetë deri në vitin 2019. Në vitin 2020, sic
dihet, bota edhe Shqipëria u goditën nga pandemia e shkaktuar nga virusi COVID-19 dhe
kjo solli pengim të udhëtimeve në shumë vende, gjë që sic duket ka goditur rëndë hyrjet
e shtetasve të huaj, por nga ana tjetër është edhe me interesant fakti se hyrjet e
shtetasve shqipare janë rritur krahasuar me një vit më parë. Kjo dëshmon për një
besnikëri për sa i përketë rikthimit të shtetasve shqiptarë në origjinë, gjë që sduhet
lënë pa u shfrytëzuar, sepse sic dëshmohet ata janë një grup i sigurt dhe mund të jenë
një faktor që sjell hyrje të qëndrueshme në ekonominë përmes sektorit të
turizmit.


#### Analiza e hyrjeve te shtetasve te huaj ne Shqipvri

Megjithëse sic e përcaktuam më lartë se diaspora shqiptare është një kategori e sigurt që
do ta vizitojë Shqipërinë, nuk duhen neglizhuar turistët e huaj. Vërtetë, diaspora
shqiptare sa vjen edhe rritet, por numri i saj është relativisht i vogël kur e krahasojmë
me potencialin për të sjellë turistë nga vende me popullsi të lartë dhe me pak akses në
sezonin turistik veror si vendet e Europës nordike, qëndrore dhe lindore. Gjithashtu ia
vlenë të kemi edhe një pamje më të mirë mbi c'muaj te vitit tentojmë të kemi fluks hyrjesh
nga turistët e huaj.


```{r}
hyrje_mujore_te_huaj = read_excel(
    path = "datasets/hyrje-mujore-te-huaj.xlsx",
    col_types = c("numeric", "numeric", "numeric")
)

print(hyrje_mujore_te_huaj)

ggplot(hyrje_mujore_te_huaj, aes(x = Viti, y = Vlera, group = Viti)) +
    geom_boxplot(
        outlier.colour = "red",
        outlier.shape = 1,
        alpha = 0.5,
        color = "black",
        fill = years2016_2021
    ) +
    labs(
        title = "Hyrje të shtetasve të huaj për qëllime pushimi, vizita etj",
        x = "Viti",
        y = "Hyrje"
    )

```

Referencë [hyrje të shtetasve të huaj].

Ky grafik duket qartazi që është në mbështetje të grafikut të mësipërm, pra rritja e
fluksit të hyrjeve të shtetasve të huaj në Republikën e Shqipërisë nuk ka qenë
thjeshtë një tranzit i përkohshëm me qëllim hyrjen në ndonjë shtet fqinj, por kjo
rritje i detyrohet shtimit të turistëve me shtetësi të huaj. Gjithashtu vihet re se
kemi shumë pika “outlier” që i korrespondojnë muajve të verës dhe në përgjithësi
vëzhgimet janë të mënjanuara në të djathtë.

**Shenim**: Vitiet 2016 dhe 2021 kanë shumë pak të dhëna, vetëm 2 muaj saktësisht.


Të dhënat mujore

```{r}
ggplot(hyrje_mujore_te_huaj, aes(x = Muaji, y = Vlera, group = Muaji)) +
    geom_boxplot(outlier.colour = "red", outlier.shape = 1, alpha = 0.5, color = "black") +
    labs(
        title = "Hyrje te shtetasve te huaj per qellime pushimi, vizita etj",
        x = "Muaji",
        y = "Hyrje"
    ) +
    scale_x_discrete(
        limit = factor(1:12),
        labels = months
    )

```

Këtu vihet re akoma më mirë ndikimi që sezoni turistik veror ka në të vërtetë. Hyrjet e
shtetasve fillojnë që të rriten në mënyrë të konsiderueshme në muajin qershor dhe në 2
muajt pasues kemi një shtim thuajse eksponencial të turistëve të huaj. Ia vlen të
theksojmë se ekziston njëfare simetrie nqs përjashtojmë muajt korrik edhe gusht. Vihet re
se qershori edhe shtatori kanë një fluks të ngjashëm turizmi. I njëjti shihet në prill,
maj, tetor, por edhe në muaj me mot të ftohtë nëntor - mars. Kjo dëshmon fare mirë se
turizmi në Shqipëri është përqëndruar vetëm në sezonin veror edhe muajt e fluksi nuk është
në nivele jo të krahasueshme. Mund të shtojmë si rekomandim se në pamje të parë ekziston
një potencial për zgjatjen me 2 muaj të sezonit turistik, më saktësisht në qershor edhe
shtator. Politikat e qeverisë qëndrore dhe të bashkive bregdetare mund të fokusohen për
nxitje të turizmit në muajt në fjalë, këtu nuk përjashtohen edhe operatorët turistik që të
nxisin turistët e huaj për të vizituar Shqipërinë gjatë këtyre muajve me paketa turistike.

## Ndikimi i hyrjeve të shtetasve të huaj në kursin e këmbimit valutor

### Motivim

Nga analiza e mësiperme u pa se ekziston një trend rritës i turistëve të huaj, po ashtu se
hyrjet e tyre nuk janë të shpërndara në mënyrë të njëtrajtshme gjatë gjithë vitit, por
ekziston një sezonalitet. Kjo na nxit interesin të shikojmë në qoftë se ka edhe rritje të
shpenzimeve të këtyre turistëve. Fatkeqësisht nuk ekziston ndonjë databazë që të na japë
një përgjigje “të lehtë” për sa i përketë të dhënave të shpenzimeve individuale për
secilin turist, por kjo s’na pengon ta analizojmë bazuar në disa faktore faktorë shoqërues.
Nga parimet bazë të ekonomisë dimë se rritja e sasisë së nje valute ne treg sjell rëniën e
vlerës së saj. Prandaj kemi zgjedhur të marrim në shqyrtim disa valuta kryesore si paundi
britanik (GBP), euro (EUR), dollari amerikan (USD) dhe franga zviceriane (CHF).

```{r}
kursi_i_kembimit_valutor_mujor = read_excel(
    path = "datasets/kursi-i-kembimit-valutor-mujor.xlsx",
    col_types = c("text", "numeric", "numeric", "numeric")
)
print(kursi_i_kembimit_valutor_mujor)
ggplot(kursi_i_kembimit_valutor_mujor, aes(x = Muaji, y = `Vlera (ALL)`, group = Muaji)) +
    geom_boxplot(outlier.colour = "red", outlier.shape = 1, alpha = 0.5, color = "black") +
    labs(
        title = "Hyrje të shtetasve të huaj për qëllime pushimi, vizita etj",
        x = "Muaji",
        y = "Hyrje"
    ) +
    facet_wrap(vars(Monedha))

```

Në pamje të parë shihet një rënie gjatë muajit të 5-të deri në muajin e 10-të të vitit në
përgjithësi për të gjitha valutat. Në përgjithësi GBP duket më e ndjeshme ndaj këtij
ndryshimi.

```{r}
# mean of foreign tourists per each month of the year
x = hyrje_mujore_te_huaj %>%
    group_by(Muaji) %>%
    summarise_at(
        vars(Vlera),
        list(name = mean)
    )

# mean of exchange rate of each currency per each month of the year
monedha = data.frame(months)
for (curr in currencies) {
    el = kursi_i_kembimit_valutor_mujor %>%
    filter(Monedha == curr) %>%
    group_by(Muaji) %>%
    summarise_at(
        vars(`Vlera (ALL)`),
        list(name = mean)
    )
    monedha[curr] = el$name
}

# combine
df = data.frame(
    muaji = months,
    hyrje = x$name,
    gbp = monedha$GBP,
    chf = monedha$CHF,
    eur = monedha$EUR,
    usd = monedha$USD
)

# gbp
ggplot(df) +
    aes(x = hyrje, y = gbp) +
    geom_point(
        shape = "circle",
        size = 2.5,
        colour = "#112446"
    ) +
    geom_smooth(span = 1L) +
    labs(
        x = "Hyrje mesatare mujore te shtetasve te huaj",
        y = "Vlera mesatare mujore e GBP",
        title = "Varesia e kursit te kembimit te GBP ndaj hyrjeve mujore"
    ) +
    theme_gray()


cor.test(x = df$hyrje, y = df$gbp)

```

```{r}
# chf
ggplot(df) +
    aes(x = hyrje, y = chf) +
    geom_point(shape = "circle", size = 2.5, colour = "#112446") +
    geom_smooth(span = 1L) +
    labs(
        x = "Hyrje mesatare mujore",
        y = "Vlera mesatare mujore CHF",
        title = "Varesia e CHF nga hyrjet mujore"
    ) +
    theme_gray()

cor.test(x = df$hyrje, y = df$chf)

```

```{r}
# eur
ggplot(df) +
    aes(x = hyrje, y = eur) +
    geom_point(shape = "circle", size = 2.5, colour = "#112446") +
    geom_smooth(span = 1L) +
    labs(
        x = "Hyrje mujore",
        y = "Vlera e EUR",
        title = "Varesia e EUR nga hyrjet mesatare mujore"
    ) +
    theme_gray()

cor.test(x = df$hyrje, y = df$eur)

```

```{r}
# usd
ggplot(df) +
    aes(x = hyrje, y = usd) +
    geom_point(shape = "circle", size = 2.5, colour = "#112446") +
    geom_smooth(span = 1L) +
    labs(
        x = "Hyrje mujore",
        y = "Vlera e USD",
        title = "Varesia e USD nga hyrjet mesatare mujore"
    ) +
    theme_gray()

cor.test(x = df$hyrje, y = df$usd)

```

Në testet e mësiperme për secilën prej valutave është marrë mesatarja mujore, bazuar në të
dhënat e marra nga Banka e Shqipërisë dhe është krahasuar përkundrejt mesatares së hyrjeve
mujore të turistëve të huaj duke përdorur testin e korrelacionit të Pirsonit

Nga të dhënat e marra shihet se për vlera &lt; 600.000 hyrje të turistëve të huaj në një
muaj kursi i këmbimit për valutat e marra në shqyrtim bie pothuajse në mënyrë lineare. Për
vlera > 600.000 ndikimi është tepër i vogël perjashtuar USD. Besueshmëria e testit në rend
zbritës është:

| Monedha                 | Besueshmëria |
|:------------------------|:-------------|
| GBP (Paund britanik)    | 83,24%       |
| EUR (Euro)              | 74,30%       |
| CHF (Franga zviceriane) | 74,21%       |
| USD (Dollar amerikan)   | 68,60%       |

E thënë ndryshe vlera e kursit të këmbimit të GBP-së është shumë më e ndjeshme ndaj
sezonit krahasuar me valutat e tjera, kurse USD-ja ndikohet më pak nga të gjthë monedhat e
tjera, por gjithsesi mbetet në nivele të krahasueshme me EUR dhe CHF.

Duke e parë nga një këndvështrim ekonomik, drejtëza rënëse që shohim për vlera < 600.000
turistë të huaj mesatarisht në muaj është dicka e pritshme, sic e shprehëm në hyrjen e
këtij seksioni. Ky rezultat mbështet hipotezën se shtimi i hyrjeve të turistëve të huaj ka
sjellë shtimin e valutave të huaja në tregun shqiptar, që interpretohet si rritje e
konsumit e shkaktuar prej sezonit turistik.

**Shënim**: në testin e korrelacionit janë eleminuar vlerat për hyrje < 600.000 në muaj.




Referencë [kursi i këmbimit valutor].

## Referencat
[hyrje te shtetasve te huaj]: http://instat.gov.al/media/8157/tab-4.xlsx
[tabela e hyrje-daljeve vjetore]: http://instat.gov.al/media/7951/tab-2.xlsx
[kursi i kembimit valutor]: https://www.bankofalbania.org/Statistikat/Statistikat_e_Sektorit_te_Jashtem/Kursi_i_kembimit/Kursi_mesatar_mujor.html
[INSTAT]: instat.gov.al/media/8287/tab-3.xlsx


1. [http://instat.gov.al/media/8157/tab-4.xlsx](http://instat.gov.al/media/8157/tab-4.xlsx)
2. [http://instat.gov.al/media/8157/tab-2.xlsx](http://instat.gov.al/media/7951/tab-2.xlsx)
3.[https://www.bankofalbania.org/Statistikat/Statistikat_e_Sektorit_te_Jashtem/Kursi_i_kembimit/Kursi_mesatar_mujor.html]
(https://www.bankofalbania.org/Statistikat/Statistikat_e_Sektorit_te_Jashtem/Kursi_i_kembimit/Kursi_mesatar_mujor.html)
4. [instat.gov.al/media/8287/tab-3.xlsx](instat.gov.al/media/8287/tab-3.xlsx)
